臺灣屏東地方法院民事判決　　　　　　　 93年度訴字第257號
原　　　告　甲○○　屏東市○○.
被　　　告　丙○○
訴訟代理人　林伯祥律師
上列當事人間請求遷讓房屋事件，本院於民國94年4 月27日言詞
辯論終結，判決如下：
    主      文
原告之訴駁回。
訴訟費用由原告負擔。
    事實及理由
一、原告起訴主張：坐落屏東市○○段628 地號土地（下稱系爭
    土地）及其上如附圖所示建號434 即門牌編號屏東市長春里
    旭東巷4 號建物（下稱系爭房屋）為原告之母所有，現為原
    告繼承取得，惟被告丙○○未經允許，長期無權占用，爰依
    民法第767 條規定，請求被告自系爭房地遷出並返還原告，
    於本院聲明：被告應自系爭房地遷出，並將房屋及土地返還
    原告。
二、被告則以：被告之祖父曾於民國44年間向訴外人李七妹購買
    房屋1棟，之後被告及家人即均居住於系爭房屋，原告及其
    家人則居住於坐落同段670之1及670之2地號土地上、門牌編
    號亦為「屏東市長春里旭東巷4號」之房屋內（惟該房屋於
    91年間已遭拆除，下稱系爭已拆除房屋）。然財政部國有財
    產局臺灣南區辦事處（下稱國有財產局）卻於58年間將系爭
    土地售予原告之被繼承人蕭林櫻花，而非當時系爭土地之占
    用人即被告之被繼承人鍾錦雄，而引發爭議。嗣兩造之被繼
    承人蕭林櫻花、鍾錦雄曾於71年1月4日於國有財產局協調下
    達成協議，雙方同意系爭房屋為鍾錦雄所有，系爭已拆除房
    屋為蕭林櫻花所有，且雙方並同意就各自所有之房屋互相移
    轉產權並搬遷，惟在未履行互易協議前，雙方仍依原況使用
    。然兩造迄未履行上開互易協議，而嗣蕭林櫻花所有之系爭
    被拆除房屋亦因所坐落之土地經撥用為闢建道路之用而經屏
    東市公所收購拆除，並已領取拆遷補償費。兩造既尚未履行
    互易協議，系爭房屋自仍屬鍾錦雄所有，嗣為被告所繼承，
    且仍依上開協議繼續使用系爭房屋及土地，被告占有系爭房
    屋及土地自屬有權占有等語。又如認系爭房屋為原告所有，
    則原告於請求被告交付系爭房屋及土地之同時，亦應將已領
    取之拆遷補償費交付被告等語置辯，並於本院聲明：請求駁
    回原告之訴。
三、兩造不爭執事項：
  (一)系爭土地原登記為中華民國所有、管理機關為國有財產局，
    嗣於58年4月23日以買賣為原因於同年6月19日移轉登記為訴
    外人蕭林櫻花所有，現由原告單獨繼承而取得所有權，為兩
    造所不爭，並有土地登記謄本影本附卷可稽（見本院卷第12
    2至125頁及第11頁），堪信為真實。
  (二)系爭房屋以往均由被告及其家人居住，原告及其家人並未曾
  (三)原告於七十幾年間搬遷前，均居住於系爭已拆除房屋內，嗣
    屏東市○○○○○路道路工程需用土地而拆除，並已由原告
    之父蕭鐵材領取拆遷補償費。
四、原告主張其為系爭房地所有權人，被告未經允許，無權占有
    ，惟為被告所否認，並以前揭情詞置辯，本件之主要爭執厥
    為：(一)系爭房屋之所有權人為何？(二)如為原告，被告就系爭
    房地之使用有無法合使用權源，即雙方是否於71年1月4日在
    國有財產局訂有協議，在該協議履行之前，被告有權繼續占
    有使用系房屋及土地。經查：
五、系爭房屋之所有權人部分：
  (一)按依本法所為之登記，有絕對效力，土地法第43條定有明文
    。又該條規定所謂登記有絕對效力，係為保護第三人起見，
    將登記事項賦予絕對真實之公信力。第一次所有權登記在第
    三人尚未信賴該登記而取得權利之前，並不能除斥真正之權
    利人，真正權利人在訴請塗銷登記前，主張其權利，自無不
    可，最高法院33年上字第678 號判例意旨可資參照。
  (二)系爭房屋原未辦理第1 次保存登記，嗣訴外人蕭林櫻花於79
    年10月1 日向屏東市地政事務所申請辦理第一次登記，並於
    93年3月5日因分割繼承而登記於原告名下等情，業據原告提
    出建物登記謄本1份為證，並經本院向屏東地政事務所調取
    系爭房屋第1次登記土地登記申請書等相關資料核閱屬實（
    見本院卷第12頁及第239至247頁），則系爭房屋尚未有第三
    人因信賴該登記而受移轉取得所有權，應堪予認定，依上揭
    規定，真正權利人自仍得向登記所有人主張其權利。惟登記
    仍生登記物權屬於登記名義人所有之推定效力，系爭房屋既
    已登記於原告名下，被告抗辯其為真正權利人，自應就此有
    利於己之事實，舉證以實其說。
  (三)原告之母蕭林櫻花曾向訴外人李七妹買受房屋1棟，原告及
    家人於搬遷至現位於屏東市○○路住處前，一直住在系爭已
    拆除房屋，而從未居住於系爭房屋已據前述；被告之祖父亦
    曾於44年間向訴外人李七妹買受房屋1棟，有斷賣憑證1份附
    卷可稽，被告及其家人則以往一直居住於系爭房屋，惟系爭
    房屋之相關房屋稅費向來均由原告之母繳納等情，亦為兩造
    所不爭，堪信為真實；另系爭房屋與已拆除之房屋中間尚有
    間隔一棟房屋，3間房屋相連，系爭房屋坐落於北邊系爭628
    地號土地上、中間之房屋坐落同段670及670之3地號土地、
    系爭被拆除房屋則坐落於南邊同段670之1及67 0之2地號土
    地上，且當時門牌編號均為「屏東市旭東巷4號」一節，為
    原告所自承，並有本院向國有財產局調取國有土地租賃契約
    存根影本在卷可參（見本院卷第135至140頁），亦可信為真
    實。原告主張其母所買受者為系爭房屋，惟李七妹交付時給
    錯房屋，然為被告所否認，則其等各自向李七妹購買之房屋
    標的究竟為何，是否即為各自居住之房屋？亦或如原告所主
    張係李七妹交付時給錯房屋？即不無疑義。
  (四)被告辯稱其等自44年間向李七妹買受房屋後即一直居住於系
    爭房屋，然國有財產局卻放任系爭房屋坐落土地即系爭628
    地號土地由原告之母買受，致引發爭議，兩造之被繼承人蕭
    林櫻花及鍾錦雄（由乙○○代理出席）始於71年1月4日曾至
    國有財產局進行協調等語，並提出國有財產局以71年8月27
    日函寄鍾錦雄之「屏東市○○段628號土地地上房屋交換協
    調會議紀錄」影本1份為證（見本院卷第106至108頁，下稱
    協調會議紀錄）。查：如上所述，兩造就其等各自買受之房
    屋標的為何確存有爭議，另據證人即被告之被繼承人鍾錦雄
    之姐乙○○到庭證稱：其曾代表其弟鍾錦雄至國有財產局協
    調有關房屋事宜，71年1月4日之協調會議紀錄確為其簽名等
    語，是堪認兩造被繼承人確曾就系爭房屋之產權爭議至國有
    財產局進行協調，及被告所提出之協調會議紀錄影本為真實
    。
  (五)依上開兩造被繼承人所達成之協調會議紀錄第1 點：「蕭林
    櫻花所有屏東市○○段六二八號土地、其地上房屋一棟（即
    系爭房屋），所有權人為鍾錦雄，同意將該房屋產權移轉蕭
    林櫻花所有。同時蕭林櫻花所有屏東市長春里旭東巷四號房
    屋一棟（即系爭已拆除房屋），同意產權移轉歸屬鍾錦雄所
    有，交換移轉，登記費用各自負擔，房屋暫時按照原況使用
    ，俟將來雙方搬屋時於一個月前通知對方，互相交屋」，由
    上開內容觀之，兩造被繼承人就系爭房屋之產權爭議已達成
    協議，雙方確認系爭房屋之所有權人為鍾錦雄，系爭已拆除
    房屋所有權人則為蕭林櫻花，惟雙方並同時成立互易契約，
    約定互相移轉房屋之產權，惟未辦理移轉前，雙方仍依現況
    使用房屋及土地，則在兩造之被繼承人履行上開互易契約，
    相互移轉產權並搬遷前，系爭房屋之所有權人應為鍾錦雄，
    系爭已拆除房屋所有權人則為蕭林櫻花，鍾錦雄於搬遷前，
    自亦得依上開協議因系爭房屋之使用而合法占有蕭林櫻花之
    系爭土地，應堪予認定。
  (六)兩造迄未履行上開互易協議，又嗣因屏東市○○○○○路道
    路用地需要，經行政院核准撥用坐落屏東市○○段670 之1
    地號等16筆國有土地，作為闢建道路之用，系爭已拆除房屋
    因而遭拆除並已由原告之父領取拆遷補償金等情，有行政院
    90年8月14日院台財產接字第0900019994號函附卷可參（見
    本院卷第141、142頁），並經本院依被告聲請向屏東市公所
    調取屏東市公所辦理民利路（旭東巷）道路工程用地地上建
    築改良物補償清冊（見本院卷第218至225頁）核閱屬實，自
    堪信為真實。綜上，兩造既迄未履行上開互易協議，則系爭
    房屋所有權自仍屬鍾錦雄所有，且依上開協議持續有權占有
    系爭土地，嗣並均為被告所繼承。
六、綜上所述，系爭房屋既為鍾錦雄所有並有權占有系爭土地，
    且為被告所繼承，則被告占有系爭房屋及土地自屬有權占有
    ，從而，原告主張其為系爭房屋及土地之所有權人，被告為
    無權占有，並依民法第767 條法律關係，請求被告自系爭房
    屋及土地上遷出，並將房屋土地交還原告，應無理由，應予
    駁回。
七、本件事證已臻明確，兩造其餘攻擊防禦方法及所提證據，經
    核與判決結果無影響，爰不一一論述，附此敘明。
八、結論：原告之訴為無理由，依民事訴訟法第78條，判決如主
    文。
中　　華　　民　　國　　94　　年　　4 　　月　　28　　日
                  民事第一庭    審判長法　官　羅心芳
                                      法  官  翁世容
                                      法  官  林雅莉
正本係照原本作成。
如不服本判決，應於收受送達後20日內向本院提出上訴書狀，其
未表明上訴理由者，應於提出上訴後20日內向本院補提理由書狀
（均須按他造當事人之人數附繕本）。
                                書記官　黃佳惠
中　　華　　民　　國　　94　　年　　4 　　月　　28　　日
